---
title: ""
format:
  pdf:
    toc: false
    colorlinks: true
    geometry:
      - top=3cm
      - bottom=3cm
      - left=3cm
      - right=3cm
---

\begin{titlepage}
\begin{center}



\vspace{1cm}

{\Large\bfseries LAPORAN PROYEK AKHIR}

\vspace{0.5cm}

{\Large\bfseries ANALISIS DATA PEMBANGUNAN WILAYAH MENGGUNAKAN R}

\vspace{2cm}

\includegraphics[width=3cm]{Logo.png}

\vspace{2cm}

Disusun oleh:

\vspace{0.5cm}

\begin{tabular}{ll}
Adam Mudrika Malik & J0403251079 \\
Mufidah Ziyanisa & J0403251014 \\
Kenny Immanuel & J0403241012 \\
\end{tabular}

\vfill

Mata Kuliah Probabilitas dan Statistika

Program Studi D4 Teknologi Rekayasa Perangkat Lunak

Fakultas Vokasi

Institut Pertanian Bogor

\vspace{0.5cm}

Tahun Akademik 2025/2026

\end{center}
\end{titlepage}

\tableofcontents

\newpage

# BAB I PENDAHULUAN

## 1.1 Latar Belakang

Pembangunan wilayah merupakan salah satu indikator penting dalam mengukur tingkat kesejahteraan masyarakat dan kemajuan suatu daerah. Berbagai aspek pembangunan dapat diamati melalui indikator ekonomi, sosial, pendidikan, kesehatan, serta infrastruktur. Analisis terhadap indikator-indikator tersebut diperlukan untuk mengetahui kondisi pembangunan suatu wilayah dan mengidentifikasi faktor-faktor yang memengaruhinya.

Perkembangan teknologi informasi memungkinkan pengolahan dan analisis data dilakukan secara lebih efektif. Dengan memanfaatkan metode statistika dan probabilitas, data dapat diolah menjadi informasi yang berguna untuk mendukung pengambilan keputusan. Salah satu perangkat lunak yang banyak digunakan dalam analisis data adalah R karena memiliki kemampuan yang baik dalam pengolahan data, visualisasi, serta analisis statistik.

Pada proyek ini digunakan dataset pembangunan wilayah yang berisi berbagai indikator seperti PDRB per kapita, tingkat kemiskinan, tingkat pengangguran, Indeks Pembangunan Manusia (IPM), harapan hidup, rata-rata lama sekolah, akses internet, kondisi jalan baik, dan akses air bersih. Dataset tersebut juga mengandung missing value dan outlier sehingga memberikan kesempatan untuk menerapkan teknik pengolahan data yang sesuai sebelum dilakukan analisis lebih lanjut.

Melalui analisis ini diharapkan dapat diperoleh pemahaman yang lebih baik mengenai kondisi pembangunan wilayah serta hubungan antar variabel yang terdapat dalam dataset.

## 1.2 Tujuan

Tujuan dari analisis ini adalah:

* Memahami struktur dan karakteristik dataset pembangunan wilayah.
* Melakukan eksplorasi data menggunakan bahasa pemrograman R.
* Mengidentifikasi dan menangani missing value pada dataset.
* Mengidentifikasi dan menganalisis outlier pada data.
* Melakukan analisis statistika deskriptif terhadap variabel numerik.
* Membuat visualisasi data yang informatif dan mudah dipahami.
* Menganalisis distribusi data dan probabilitas sederhana.
* Menghitung serta menginterpretasikan korelasi antar variabel.
* Menarik kesimpulan dan memperoleh insight berdasarkan hasil analisis data pembangunan wilayah.

# BAB II METODOLOGI

## 2.1 Dataset

Dataset yang digunakan dalam penelitian ini adalah **pembangunan_wilayah_missing_outlier.csv** yang berisi data indikator pembangunan wilayah di Indonesia.

Variabel yang terdapat dalam dataset meliputi wilayah, provinsi, tahun pengamatan, PDRB per kapita, tingkat kemiskinan, tingkat pengangguran, IPM, harapan hidup, rata-rata lama sekolah, akses internet, kondisi jalan baik, dan akses air bersih.

```{r}
data <- read.csv("dataset/pembangunan_wilayah_missing_outlier.csv")

head(data)
str(data)
dim(data)
```

Berdasarkan hasil fungsi `dim()`, dataset terdiri dari 2.500 observasi dan 13 variabel.

## 2.2 Tools yang Digunakan

### 2.2.1 R

R digunakan sebagai bahasa pemrograman utama untuk melakukan analisis data statistik dan visualisasi.

### 2.2.2 RStudio

RStudio digunakan sebagai Integrated Development Environment (IDE) untuk mempermudah proses analisis.

### 2.2.3 Quarto

Quarto digunakan untuk menyusun laporan dalam format PDF yang terintegrasi dengan kode R.

### 2.2.4 Library dplyr

Library **dplyr** digunakan untuk manipulasi dan transformasi data.

### 2.2.5 Library ggplot2

Library **ggplot2** digunakan untuk membuat visualisasi data.

### 2.2.6 Dataset Pembangunan Wilayah

Dataset pembangunan wilayah digunakan sebagai objek utama dalam proses analisis.

## 2.3 Metode Analisis

### 2.3.1 Analisis Statistika Deskriptif

```{r}
data_num <- data[sapply(data, is.numeric)]

summary(data_num)
```

### 2.3.2 Analisis Missing Value

```{r}
total_missing <- sum(is.na(data_num))

missing_value <- data.frame(
  Missing = colSums(is.na(data_num))
)

missing_value
```

Imputasi dilakukan menggunakan median.

```{r}
for(i in names(data_num)){
  data[[i]][is.na(data[[i]])] <- median(data[[i]], na.rm = TRUE)
}
```

### 2.3.3 Analisis Outlier

Metode yang digunakan adalah Interquartile Range (IQR).

```{r}
IQR_PDRB <- IQR(data$pdrb_perkapita, na.rm = TRUE)
IQR_PDRB
```

Visualisasi outlier:

```{r}
boxplot(data$pdrb_perkapita,
        main = "Outlier PDRB Per Kapita",
        col = "forestgreen")
```

### 2.3.4 Analisis Visualisasi Data

Visualisasi dilakukan menggunakan package ggplot2.

### 2.3.5 Analisis Distribusi Data

Distribusi data diuji menggunakan metode Shapiro-Wilk.

```{r}
shapiro.test(data$pdrb_perkapita)
```

# BAB III HASIL DAN PEMBAHASAN

## 3.1 Statistika Deskriptif

```{r}
statistik <- data.frame(
  Mean = sapply(data_num, mean, na.rm = TRUE),
  Min = sapply(data_num, min, na.rm = TRUE),
  Q1 = sapply(data_num, quantile, probs = 0.25, na.rm = TRUE),
  Median = sapply(data_num, median, na.rm = TRUE),
  Q3 = sapply(data_num, quantile, probs = 0.75, na.rm = TRUE),
  Max = sapply(data_num, max, na.rm = TRUE),
  SD = sapply(data_num, sd, na.rm = TRUE),
  Varians = sapply(data_num, var, na.rm = TRUE)
)

round(statistik, 2)
```

**Interpretasi**

Variabel PDRB per kapita memiliki tingkat variasi paling tinggi dibandingkan variabel lainnya. Sementara itu, variabel IPM, harapan hidup, dan rata-rata lama sekolah menunjukkan penyebaran data yang lebih stabil.

## 3.2 Analisis Missing Value

```{r}
total_missing
missing_value
```

**Interpretasi**

Terdapat sejumlah data yang hilang pada beberapa variabel dan telah ditangani menggunakan metode median imputation.

## 3.3 Analisis Outlier

### PDRB Per Kapita

```{r}
boxplot(data$pdrb_perkapita,
        main = "PDRB Per Kapita",
        ylab = "Nominal (Rp)",
        col = "forestgreen")
```

### Kemiskinan

```{r}
boxplot(data$kemiskinan,
        main = "Kemiskinan",
        ylab = "Persentase (%)",
        col = "firebrick")
```

### Pengangguran

```{r}
boxplot(data$pengangguran,
        main = "Pengangguran",
        ylab = "Persentase (%)",
        col = "tomato")
```

**Interpretasi**

Ditemukan beberapa outlier yang menunjukkan adanya kesenjangan kondisi pembangunan antarwilayah.

## 3.4 Visualisasi Data

### Histogram PDRB Per Kapita

```{r}
library(ggplot2)

ggplot(data, aes(x = pdrb_perkapita)) +
  geom_histogram(
    bins = 30,
    fill = "forestgreen",
    color = "black"
  ) +
  labs(
    title = "Distribusi PDRB Per Kapita",
    x = "PDRB Per Kapita",
    y = "Frekuensi"
  ) +
  theme_minimal()
```

### Histogram Kemiskinan

```{r}
ggplot(data, aes(x = kemiskinan)) +
  geom_histogram(
    bins = 24,
    fill = "tomato",
    color = "black"
  ) +
  theme_minimal()
```

### Scatter Plot Kemiskinan dan Pengangguran

```{r}
ggplot(data,
       aes(x = kemiskinan,
           y = pengangguran)) +
  geom_point(color = "blue") +
  theme_minimal()
```

## 3.5 Analisis Distribusi Data

```{r}
hasil_normalitas <- data.frame(
  Variabel = names(data_num),
  P_Value = sapply(
    data_num,
    function(x) shapiro.test(na.omit(x))$p.value
  )
)

hasil_normalitas
```

**Interpretasi**

Sebagian besar variabel memiliki nilai p-value < 0,05 sehingga tidak berdistribusi normal.

## 3.6 Analisis Korelasi

```{r}
korelasi <- cor(
  data_num,
  use = "complete.obs",
  method = "pearson"
)

korelasi
```

**Interpretasi**

Indikator ekonomi, pendidikan, dan teknologi menunjukkan hubungan yang saling berkaitan dalam mendukung pembangunan wilayah.

# BAB IV KESIMPULAN

## 4.1 Kesimpulan Utama

1. Dataset terdiri dari 2.500 observasi dan 13 variabel.
2. PDRB per kapita memiliki variasi paling tinggi.
3. Missing value berhasil ditangani menggunakan median imputation.
4. Terdapat outlier pada variabel PDRB per kapita, kemiskinan, dan pengangguran.
5. Sebagian besar variabel tidak berdistribusi normal.
6. Terdapat hubungan antarindikator pembangunan wilayah.

## 4.2 Insight

1. Pembangunan wilayah dipengaruhi oleh faktor ekonomi, pendidikan, kesehatan, dan infrastruktur.
2. Akses internet yang baik berkaitan dengan tingkat pendidikan yang lebih tinggi.
3. Kemiskinan dan pengangguran memiliki kecenderungan hubungan positif.
4. Tingginya PDRB tidak selalu mencerminkan pembangunan yang merata.
5. Masih terdapat kesenjangan pembangunan antarwilayah.

## 4.3 Saran

1. Pemerintah perlu memperhatikan seluruh indikator pembangunan secara menyeluruh.
2. Pemerataan akses internet dan pendidikan perlu ditingkatkan.
3. Wilayah dengan kemiskinan dan pengangguran tinggi perlu menjadi prioritas pembangunan.
4. Penelitian selanjutnya dapat menggunakan regresi, clustering, atau machine learning.
5. Analisis dapat dikembangkan menggunakan data time series.

# LAMPIRAN

## Lampiran A. Script R

Seluruh script R yang digunakan pada penelitian ini dilampirkan pada bagian ini.

## Lampiran B. Output Tambahan

Berisi tabel, grafik, dan hasil analisis tambahan yang mendukung pembahasan penelitian.

